【裁判字號】    89,台上,5955
【裁判日期】    891005
【裁判案由】    違反著作權法
【裁判全文】
最高法院刑事判決                              八十九年度台上字第五九五五號
    上  訴  人  甲○○
右上訴人因違反著作權法案件，不服台灣高等法院中華民國八十七年六月四日第二審
判決（八十七年度上訴字第六九○號，起訴案號：台灣板橋地方法院檢察署八十五年
度偵字第一二五二五號），提起上訴，本院判決如左：
    主  文
原判決撤銷，發回台灣高等法院。
    理  由
本件原判決認定上訴人甲○○明知順生牌金線蓮養肝茶之外紙盒包裝及內裝鋁箔包上
「明泉企業誠信出品」、「經濟部工廠登記字號00－000000－00號」及商
品性質說明之記載，具有仿單之性質，係明泉企業商號以其名義所製作之私文書，其
商品外盒包裝之圖形著作，並經明泉企業商號負責人林秋蘭取得著作權，且黃時民並
無權製作前開產品，竟與黃時民基於共同之犯意連絡，由黃時民提供金錢予上訴人出
面辦理之方式，於民國八十五年四月中旬，由上訴人委請不知情之曾光復在台北縣中
和市○○路三三五之一號百健產物有限公司及百正研化食品有限公司，製做空白鋁箔
紙包裝之小茶包二千八百包，上訴人及黃時民並基於意圖銷售、偽造私文書之犯意，
由上訴人委請不知情之李玉華在板橋市○○街二四一之三號台容企業有限公司，製作
順生牌金線蓮養肝茶之外紙盒包裝一千八百個（僅扣案一個），自以重製之方法侵
害他人之著作財產權，再由上訴人在台北市○○○路一三六號八樓之十一，將茶包裝
置於仿冒之順生牌金線蓮養肝茶硬紙盒包裝內，陸續以每大盒包裝費新台幣二百元之
價格，在台北市○○○路一三六號十一樓，交付二百盒予黃時民，接續行使所偽造之
私文書，足以生損害於明泉企業商號林秋蘭及宗燁興業有限公司。上訴人嗣並基於同
上偽造私文書之概括犯意，再委請不知情之楊百碌在台北縣三峽鎮大埔里大埔一一六
號工廠內，製造印有「明泉企業誠信出品」、「經濟部工廠登記字號00－0000
00－00號」及商品性質說明之內裝鋁箔包十二捲（已由曾光復會同明泉企業社代
理人李明泉銷燬），足生損害於明泉企業社林秋蘭，嗣於送交不知情之曾光復填裝時
，經李明泉查獲究辦，扣得如原判決附表所示仿冒之外包裝紙盒一個及內包裝鋁箔包
二個等情，因而撤銷第一審判決，改判依牽連關係從一重論處上訴人共同意圖銷售而
自以重製之方法侵害他人之著作財產權罪刑，固非無見。
惟查：我刑事訴訟法採直接審理主義，證人必須親自到庭，如證人並未到庭，而以書
面代其陳述，因法院無從就聞自證人之直接供述，以增加內容之了解，及進而從證人
陳述之態度、表情與舉動之變化，以確認證言之可信性，非特有背直接審理之原則；
當事人或辯護人復不能依刑事訴訟法第一百六十六條所規定之詰問，以確保證言之真
實性，自不得以該書面作為證據予以採用。本件依卷內資料，證人李玉華並未到庭，
其所出具內載「豆花（甲○○）、黃時民約三個月前曾到本公司承印順生金線蓮養肝
茶紙盒壹仟捌佰個左右」云云之證明書，即屬證人於審判外之陳述，依上開說明，自
乏證據能力，原判決採為主要判決基礎之一（原判決第三頁第八行），於證據法則已
屬有違。又行使偽造私文書，必提出該偽造之文書，並對其內容有所主張始可，而共
同正犯，於犯意聯絡範圍內組成一共犯團體，團體中任一成員，在犯意聯絡範圍內所
分擔之犯罪行為，均為共同正犯全體之犯罪行為。本件依原判決認定之事實，上訴人
與黃時民間係基於共同犯意之聯絡，由黃時民提供資金，而由上訴人著手實施偽造文
書、仿冒商品等犯罪行為，再由上訴人將犯罪所得即仿冒之金線蓮養肝茶包裝於仿冒
之包裝盒後，送交黃時民等情，如果無訛，依此事實，上訴人與黃時民既為共犯，其
之實施偽造文書、仿冒商品，並將之包裝後送交黃時民，收取包裝費，乃為其原先犯
意聯絡範圍內，所分擔犯罪行為之實施，仍屬共犯團體犯罪行為之一部，並非對黃時
民提出偽造之文書，並就文書內容有所主張，亦非對不知情之第三者行使，應不成立
行使偽造私文書罪，原判決竟認上訴人係接續行使偽造之私文書，理由欄並謂「其（
上訴人）交付（仿冒之養肝茶）與黃時民之行為，係犯刑法第二百十六條、第二百十
條之行使偽造私文書罪」、「其多次交付仿冒品予黃時民之行為，係一個合作契約之
交付履約行為，為行使偽造私文書之接續犯」云云（原判決第四頁第四行至第五行、
第十二行至第十三行），而依牽連關係論處上訴人行使偽造私文書罪刑，亦有判決適
用法則不當之違法，應認有發回更審之原因。
據上論結，應依刑事訴訟法第三百九十七條、第四百零一條，判決如主文。
中      華      民      國    八十九    年      十      月      五      日
                              最高法院刑事第二庭
                                  審判長法官  莊  來  成
                                        法官  呂  潮  澤
                                        法官  謝  俊  雄
                                        法官  白  文  漳
                                        法官  蘇  振  堂
      右正本證明與原本無異
                                              書  記  官
中      華      民      國    八十九    年      十      月     十一     日


司法院資訊處製作；財團法人民間司法改革基金會備份。
